最高法院刑事判決　　　　　　　　　　　　　　　九十一年度台上字第一二○八號
　　上　訴　人　甲○○
　　選任辯護人　俞兆年律師
右上訴人因陳　濤自訴偽造私文書案件，不服台灣高等法院中華民國九十年四月十三
日第二審判決（八十八年度上訴字第三八九五號，自訴案號：台灣新竹地方法院八十
六年度自字第二三號），提起上訴，本院判決如左：
    主  文
原判決關於行使偽造私文書部分撤銷，發回台灣高等法院。
    理  由
本件原判決認定上訴人甲○○因無自耕農資格，於民國八十三年六月間開始，陸續將
其向范秀華、姜義和所購買之坐落於新竹縣北埔鄉○○○段面盆寮小段二一四、二一
五、二一六之一、二三七之十四、二三七之十三、二三七之三、二三七之一、二一一
之六地號等八筆山坡地保育區農牧用地之所有權，信託登記於自訴人陳  濤名下，其
後於八十三年十月上旬，因上訴人急需用款，向林翠瑛借款新台幣（下同）一千九百
萬元，林翠瑛則委由龔維智律師處理該借款事宜，林翠瑛要求上訴人提供土地設定二
千二百八十萬元之本金最高限額抵押權，且要求上訴人及該土地所有權人應簽發支票
，以為債權之擔保，經自訴人、葉招治（上訴人之姐）同意，上訴人提供葉招治名下
坐落於新竹縣北埔鄉○○○段面盆寮小段二三七地號土地及自訴人名下前揭二一四、
二三七之一、二三七之三、二三七之一三、二一六之一地號土地供林翠瑛設定抵押權
，於八十三年十月十二日辦理本金最高限額二千二百八十萬元抵押權之設定登記，惟
自訴人並未同意簽發支票或本票，辦理登記完畢之同日（八十三年十月十二日）中午
十二時至下午一時許間，在新竹縣竹東地政事務所附近之壺說八道簡餐店內，上訴人
、龔維智、負責辦理抵押權登記之陳文得、受上訴人之託辦理土地事務之徐美玉、土
地所有權人葉招治、自訴人均在場，上訴人以電話要求其友人陳明田將陳明田名義之
支票送至該地，陳明田將其名義之支票送至該地後即離開，上訴人基於概括之犯意，
因自訴人之印章放在該店內之桌上，陳文得製作自訴人、葉招治同意提供前揭土地供
上訴人借款設定抵押權之借據時，趁自訴人不注意之際，盜用自訴人之印章，在發票
人陳明田以新竹市第一信用合作社為付款人，帳號00000000，號碼CCNO.000
0000，票載發票日八十四年一月十二日，面額一千九百萬元之支票背面，蓋用自訴人
之印章，因印文不清楚，共蓋三個印文，偽造自訴人在該支票之背書，足以生損害於
自訴人、林翠瑛，上訴人隨即將該支票交給龔維智轉交給林翠瑛，使林翠瑛誤認自訴
人有在該支票背書，其後因上訴人無法清償該借款，八十四年一月十二日前某日，上
訴人即到台北市○○○路○段九十五號二十五樓龔維智之住處，要求延期清償該借款
，經龔維智同意，上訴人即將該支票之發票日改為八十四年四月十二日，並承前概括
犯意持其保管自訴人之印章，在該支票背面，蓋用自訴人之印章，蓋一個印文，偽造
自訴人在該支票之背書，足以生損害於自訴人、林翠瑛，上訴人隨即將該支票交給龔
維智轉交林翠瑛，行使該偽造之背書，其後因上訴人無法清償該借款，林翠瑛向第一
審法院竹東簡易庭，訴請自訴人給付前揭票款，始遭發現等情，因而維持第一審依連
續犯之規定，論處上訴人連續行使偽造私文書，足以生損害於他人罪刑（處有期徒刑
壹年陸月）之判決，駁回上訴人此部分之上訴，固非無見。
惟查原判決事實欄既認定上訴人「甲○○因無自耕農資格，其陸續向范秀華、姜義和
所購得之八筆山坡地保育區農牧用地之所有權，信託登記於自訴人名下，後因甲○○
急需用款，向林翠瑛借款新台幣一千九百萬元，林翠瑛要求甲○○提供土地設定二千
二百八十萬元之本金最高限額抵押權，且要求甲○○及土地所有權人應簽發支票，以
為債權之擔保，經自訴人、葉招治同意。」、「甲○○乃提供葉招治名下及前開信託
登記於自訴人名下之部分土地供林翠瑛設定抵押權登記。」，惟其繼又認定「自訴人
並未同意簽發支票或本票」，而係上訴人盜用自訴人之印章在發票人陳明田以新竹市
第一信用合作社為付款人，面額一千九百萬元之支票上背書，以交付林翠瑛以為擔保
，以及該支票到期前為延期清償而更改票期又偽造自訴人在該支票再背書一次等情，
關於自訴人有無同意簽發支票一節，已是前後矛盾，原判決事實之認定既有未明，其
遽論上訴人偽造私文書罪責，於法自有未合。又有罪之判決書對於被告有利之證據不
採納者，應說明其理由，刑事訴訟法第三百十條第二款定有明文。卷查上訴人於原審
八十九年十一月十六日庭訊時主張：其向林翠瑛借錢之事，自訴人知悉，且八十三年
十月十二日中午在竹東壺說八道餐廳辦理借款及抵押權登記手續時，陳文得、債權人
林翠瑛所委託之龔維智律師以及為上訴人辦理土地事務之徐美玉、和提供抵押土地之
所有權人葉招治、自訴人均在場，當時不但簽發支票，還寫有借據，自訴人並在該借
據上親自簽名，且經陳文得核對自訴人之身分證，該借據放在龔維智律師手上，業經
證人陳文得證述甚詳，該借據夾在偵查案卷裡面，請向台灣台北及新竹地方法院調卷
便可明瞭等語（見原審卷第一二四至一二七頁），而選任辯護人為上訴人所具之辯護
意旨狀中二５(3)也陳明：「八十三年十月十二日中午，自訴人除交出印章為支票背書
外，同時亦簽寫借據，該借據簽名與自訴人於檢察官前書寫姓名之筆跡雷同，業經檢
察官勘驗屬實，於不起訴處分書理由項下記載甚明（即自訴人告訴龔維智偽證案），
益徵自訴人該項指訴不實。」（見原審卷第一六三頁），且原審向台灣新竹地方法院
調取該院八十四年度簡上字第一六一號給付票款事件案卷及向台灣台北地方法院檢察
署調閱八十六年度偵字第一八六○七號龔維智偽證案全卷，不但經證人陳文得供證明
確，且有自訴人親自簽名之借據在卷可按，並有自訴人告訴龔維智偽證之檢察官不起
訴處分書附卷可稽。即九十年三月三十日審判期日，原審審判長亦提示該調來之龔維
智偽證案偵查卷內之借據，質訊自訴人之代理人陳震瑋也承認其簽名是自訴人本人所
簽，惟旋又辯稱：是偽造的，去牛排館（即壺說八道餐廳）並沒有帶印章，印章不曉
得是否真正等語。嗣再提示台灣新竹地方法院八十四年度簡上字第一六一號民事卷內
資料，問其有何意見，亦答無。此有原審之審判筆錄可按，此等證據資料俱與上訴人
有利，且又存諸卷宗之內，不難稽考，何以不予採納，原判決並未加說明，亦有判決
理由不備之違法。上訴意旨指摘原判決關於行使偽造私文書部分不當，尚非全無理由
，應認此部分有撤銷發回更審之原因。又原判決理由三中，關於行使偽造私文書不另
為無罪之諭知部分，因與撤銷發回部分，有連續犯裁判上一罪關係，基於審判不可分
之原則，應併予發回，合予指明。另原判決維持第一審關於上訴人甲○○被訴詐欺部
分無罪之判決，駁回自訴人陳  濤在第二審之上訴，因係刑事訴訟法第三百七十六條
所定不得上訴於第三審之案件，該部分業經判決確定移送執行在案（台灣新竹地方法
院檢察署九十年執他字第二三○號），併予明。
據上論結，應依刑事訴訟法第三百九十七條、第四百零一條，判決如主文。
中      華      民      國    九十一    年      三      月      七      日
                              最高法院刑事第八庭
                                  審判長法官  莊  登  照
                                        法官  洪  明  輝
                                        法官  黃  一  鑫
                                        法官  魏  新  和
                                        法官  林  秀  夫
      右正本證明與原本無異
                                              書  記  官
中      華      民      國    九十一    年      三      月     十三     日
